【裁判字號】    97,消債更,142
【裁判日期】    970815
【裁判案由】    聲請更生程序
【裁判全文】
臺灣高雄地方法院民事裁定           97年度消債更字第142號
聲請人即債務人  甲○○
上列聲請人因消費者債務清理事件聲請更生程序，本院裁定如下
：
    主  文
聲請駁回。
聲請費用新臺幣壹仟元由聲請人負擔。
    理  由
一、按債務人與金融機構協商成立者，不得聲請更生或清算，但
    因不可歸責於己之事由，致履行顯有重大困難者，不在此限
    ；本條例施行前，債務人依金融主管機關協調成立之中華民
    國銀行公會會員辦理消費金融案件無擔保債務協商機制與金
    融機構成立之協商，準用前項之規定，消債條例第151 條第
    5 項、第6 項分別定有明文。而該條第5 項所謂「金融機構
    」，實務上認為係指「債務人之金融機構債權人全體」，其
    立法目的即在於債務人既與所有債務人之金融機構債權人達
    成協商，自應受已成立之協商之拘束，不得任意毀諾。是債
    務人於聲請更生或清算時，若未能與「債務人之金融機構債
    權人全體」有協商成立，僅與部分之金融機構協商，自不符
    合該條第5 項不得聲請更生或清算之要件，如此，即無所謂
    有無但書規定「因不可歸責於己之事由，致履行顯有重大困
    難者，不在此限」之問題。而該條第6 項既準用前項即第5
    項之規定，自應為相同之解釋，是債務人依金融主管機關協
    調成立之中華民國銀行公會會員辦理消費金融案件無擔保債
    務協商機制與金融機構成立之協商，該金融機構亦應指「債
    務人之金融機構債權人全體」，始符立法意旨。
二、次按，債務人對於金融機構因消費借貸、自用住宅借款、信
    用卡或現金卡契約而負債務，在聲請更生或清算前，應提出
    債權人清冊，以書面向最大債權金融機構請求協商債務清償
    方案並表明共同協商之意旨，消債條例第151 條第1 項復有
    明文規定；且依本條例施行細則第43條第1 項之規定，最大
    債權金融機構通知其他債權人與債務人為協商之範圍，以債
    務人所提債權人清冊所載內容為準，債務人倘有漏報或匿報
    ，最大債權金融機構自不負有查證之義務。揆此「協商前置
    主義」之立法意旨，係因債務人受法院裁定開始更生或清算
    者，其生活、資格、權利等均將受限制，該等程序係債務清
    理之最後手段，於無法協商時，始適用更生或清算程序清理
    其債務，為使債務人未進入最後手段前，得選擇自主解決其
    債務，並使債權人能體認消債條例之立法目的，對債務人為
    何會毀諾有再一次省思之機會及衡量其債權確保之底線，如
    能因此而成立協商，債務人則不須依該條例聲請更生或清算
    ，亦可疏減法院負擔，有效分配司法資源。且在協商期間，
    責令債務人與全體債權金融機構間，共同商妥一個皆可接受
    之債務清理方案，可能需花費一番折衝功夫始能完成，但若
    能將其功能完全發揮，自能節省當事人與法院間之勞費與時
    間。而債務人依金融主管機關協調成立之中華民國銀行公會
    會員辦理消費金融案件無擔保債務協商機制與金融機構成立
    之協商，依消債條例第151 條第6 項之規定，僅準用第151
    條第5 項之規定，並無免除同條第1 項之協商前置義務，再
    衡量當初可依協商機制協商之債務種類較少、債權人亦有限
    制等情形，揆諸上開說明，債務人於聲請更生或清算前，仍
    應履行第151 條第1 項所定之前置協商，始符立法目的。再
    按，聲請更生或清算不合程式或不備其他要件者，法院應以
    裁定駁回之，但其情形可以補正者，法院應定期間先命補正
    ，復為消債條例第8 條所明定。債務人於聲請更生或清算前
    若未履行同條例第151 條第1 項所定之前置協商，因該欠缺
    又非屬短期間得以補正，為免延宕，應認無從補正，自應以
    裁定駁回之。
三、本件聲請意旨略以：伊因有不能清償情事，曾依「中華民國
    銀行公會會員辦理消費金融案件無擔保債務協商機制」（下
    稱無擔保協商）與債權人申請債務協商成立，約定自民國95
    年7 月起，分120 期，利率2 ％，每月應繳納為新台幣（下
    同）29,583元，惟當時有些銀行不肯與伊協議，而願意成立
    協商之每月還款金額又大於伊每月收入，已經超越聲請人能
    力，實已無法支付如此龐大之協商還款金額，故於96年2 月
    間迫不得已僅得選擇毀諾一途，並非伊惡意毀諾，實係因其
    客觀上確有不可歸責之事由所致。又伊無擔保或無優先權之
    債務總額係3,215,030 元，未逾1,200 萬元，復未經法院裁
    定開始更生、清算程序或宣告破產，爰依法聲請更生等語。
四、經查，聲請人主張其於條例施行前，已依中華民國銀行公會
    會員辦理消費金融案件無擔保債務協商機制，與各債權銀行
    就無擔保債務達成協商，雖據其提出債權人清冊、無擔保債
    務還款計劃各1份等為證，核該上開債權人清冊與還款計劃，
    尚有債權人新光銀行之信用卡債務162,475 元，未在該次協
    商之列。則揆諸上開說明，聲請人於聲請更生或清算前，仍
    應履行消債第151 條第1 項所定，與其所提出之債權人清冊
    之所有債權人為債務協商，於無法協商時，始能適用更生或
    清算程序清理其債務，聲請人既未遵循消債條例第151 條第
    1 項之規定為前置協商，上開欠缺又非屬短期間得以補正，
    為免延宕，應認無從補正，依上開說明，自應駁回其更生之
    聲請。
五、爰依消費者債務清理條例第8 條、第151 條第5 項、第15條
    ，民事訴訟法第78條，裁定如主文。
中    華    民    國    97    年    8     月    15     日
                  臺灣高雄地方法院鳳山簡易庭
                          法  官  劉建利
以上正本係照原本作成。
本裁定於民國97年8 月15日公告，如不服本裁定，應於送達後10
日內，向本院提出抗告狀並表明抗告理由，，並繳納抗告費新臺
幣1 千元。
中    華    民    國    97    年    8     月    15     日
                          書記官  蔡佩珊


司法院資訊處製作；財團法人民間司法改革基金會備份。
